臺灣高等法院臺南分院民事判決　　　　　94年度重上字第23號
　　上　訴　人　　台南市政府
　　法定代理人　　甲○○
　　訴訟代理人　　蔡進欽　律師
　　複　代理人　　蔡弘琳　律師
　　被　上訴人　　寶華商業銀行股份有限公司忠孝分公司
　　法定代理人　　乙○○
　　訴訟代理人　　王有民　律師
上列當事人間請求履行契約事件，上訴人對於民國94年3月4日台
灣台南地方法院第一審判決（93年度重訴字第106號）提起上訴
，經本院於94年6月21日言詞辯論終結後，判決如下：
    主  文
上訴駁回。
第二審訴訟費用由上訴人負擔。
    事實及理由
一、上訴人主張：
（一）據行政院暨所屬各機關營繕工程招標注意事項第十五項規
      定「廠商得標訂約時，應提供之履約保證金，以不低於決
      標價百分之十為原則。」；「履約保證金…應由廠商以現
      金、公債、定期存款單、票據、儲蓄券為之，或取具金融
      機構之書面保證…」等語以觀，所謂「履約保證金」係指
      營造商（指訴外人泉安公司等）向業主（指上訴人）承包
      工程後，於訂約之初即應向業主繳納一定金額以為履行契
      約之擔保，該保證金原係以現款繳納存放在業主處，如營
      造商未能提出現款之保證金，亦可以銀行出具之書面保證
      代之，即係代替營造商所提現款，故「履約保證金」書面
      保證之性質本係代替履約保證金現金提出，目的與保證金
      現款相同，當營造商如未能履行承包契約，致業主受有損
      失，則業主即可逕行以存放在業主處之保證金現款抵償而
      獲得賠償，無庸經任何求償程序，即得向營造商或保證人
      處請求賠償其損失。
（二）訴外人泉安營造事業有限公司（下簡稱泉安公司）前於82
      年間與中興電工機械股份有限公司、承安實業股份有限公
      司、開立工程股份有限公司、漢偉股份有限公司共同承造
      上訴人台南市政府「台南市○○道六』海安路拓寬及地下
      街、地下停車場新建工程」。其中泉安公司負責土木建築
      部分，並分由萬裕營造工程股份有限公司（下簡稱萬裕公
      司）擔任連帶保證人，被上訴人（原名泛亞商業銀行股份
      有限公司，下簡稱泛亞銀行）儲蓄部則提供履約保證。嗣
      泉安公司於86年間因財務困難無法繼續履行工程合約，經
      上訴人、被上訴人及萬裕公司共同協議，由萬裕公司承接
      後續工程，被上訴人公司亦繼續為萬裕公司擔任履約保證
      銀行。而依被上訴人簽具之履約保證金保證書第二條載明
      ：「承包商（即泉安公司、萬裕公司）與定作人（即上訴
      人）簽訂上項合約後，承包商如未依工程合約書之約定履
      行合約時，致使定作人蒙受損失，本行（指被上訴人）均
      負賠償之責，且一經定作人依法解約重新發包或由其自辦
      ，結算所有損失書面通知本行時，當即於前項保證金額內
      憑定作人所提有關損失憑證撥付賠償，絕不推諉拖延，定
      作人係自行處理，無需經過任何法律或行政程序，本行亦
      絕不提出任何異議，並放棄民法第七百四十五條所規定之
      先訴抗辯權」等語。申言之，苟承包商即泉安公司、萬裕
      公司一有違約情事發生，並經上訴人提供損失憑證後，被
      上訴人即同意支付履約保證金；而萬裕公司承作上訴人之
      土木、建築工程，目前已有基礎版滲水瑕疵改善工程、東
      北角連續壁滲水等二項重大工程瑕疵，經上訴人重新發包
      由訴外人尚禹營造股份有限公司重新施作，計分別支出費
      用新台幣（以下同）17,917,575元、相關保險費、品管費
      、管理費及利潤計2,685,486及720,000元，此為被上訴人
      應負責之保證責任，詎上訴人依約請求，被上訴人竟藉詞
      拒絕履行保證責任，爰依履約保證契約之法律關係請求：
      (一)被上訴人應給付上訴人21,323,061元及自起訴狀繕本送
      達翌日起至清償日止，按週年利率百分之五計算之利息。
      (二)願供擔保，請准宣告假執行。上開請求經原審判決上訴
      人全部敗訴後，上訴人提起上訴，聲明將原判決廢棄，並
      請求被上訴人應給付上開款項暨願供擔保請准宣告假執行
      。
二、被上訴人則以：
（一）上訴人就系爭工程糾紛，於89年9月間，已與訴外人萬裕
      公司、泉安公司另行簽立【終止協議】乙份在案，約定終
      止三方先前就系爭工程簽訂之原工程合約，其中第3條第3
      款明定「本協議書雖已規定對乙方（即萬裕公司）之現有
      工作瑕疵予以扣款，乙方仍應於原合約終止日三年內，就
      原合約之工作負瑕疵擔保責任」等文。依照上揭協議，系
      爭工程承包商萬裕公司僅於上訴人合約終止日即89年9月
      間起算，滿三年之除斥期間內負瑕疵擔保責任，逾期則因
      除斥期間屆滿而毋庸負責，此成立在後之終止協議，自應
      取代原工程合約中有關瑕疵擔保責任之約定而予優先適用
      。而本件上訴人係以承包商萬裕公司施作系爭工程有前述
      二項重大工程瑕疵，致上訴人蒙受損害而為請求，然上訴
      人遲至93年4月間始提起本訴，其3年除斥期間顯早已屆至
      ，上訴人自不得再行主張任何瑕疵修補或損害賠償之權利
      ，故上訴人起訴為本件請求，自無理由；另依上訴人之主
      張「其中連續壁東北角滲水部分係於90年9月4日發生，再
      於90年5月8日完成驗收付款，基礎版滲水部分則至91年2
      月28日始經尚禹公司告知，自已無從予以扣款」等語，顯
      見上訴人最遲於90年9月4日、91年2月28日即分別知上開
      工程瑕疵存在，惟上訴人卻遲至93年4月間始提起本訴，
      顯逾民法514條第1項一年時效之規定。上訴人對承攬人萬
      裕公司因施作系爭工程有上開之瑕疵，致受有損害而為之
      瑕疵修補請求權、修補費用償還請求權、減少報酬請求權
      、損害賠償請求權或契約解除權等請求，即因其發現瑕疵
      後一年間不行使而消滅，因此，上訴人基於對萬裕公司承
      攬系爭工程之瑕疵而生之損害請求被上訴人應履行履約保
      證義務，亦顯無理由。
（二）又系爭履約保證金僅指狹義之依約履行興建施工之「履約
      保證」義務而不及於「保固保證義務」，萬裕公司業已完
      工履行就系爭工程之施作，上訴人主張「基礎版滲水瑕疵
      改善工程」、「東北角連續壁滲水瑕疵改善工程」二項重
      大工程瑕疵並不屬被上訴人簽具履約保證責任保證之範圍
      。
（三）再依終止協議書第六條第一款規定「本工程民族路段尚未
      施作之工程結構體及本工程瑕疵修繕，將由甲方（即上訴
      人）自行委請第三人施作，其後任何因上述工程所生之損
      害或公共安全問題，除乙方依約依法應負之瑕疵擔保責任
      者外，皆與乙方無關」。依上開約定可知，系爭工程由泉
      安公司以及萬裕公司承包部分，除民族路段未施作部分之
      工程結構體外，其餘工程業已全部完成之事實，顯已為上
      訴人及承包商所共同認定無誤。泉安公司、萬裕公司既已
      依約完成除民族路段以外之工程，而民族路段工程復由上
      訴人與之約定委請第三人施作，而免除萬裕公司就該部分
      工程其後所生之損害責任，則泉安公司、萬裕公司就系爭
      工程之施作，即得視為業已完工履行。被上訴人前揭出具
      「履約保證金保證書」所擔保之承包商「履行合約完工」
      之責任，已無再適用履行之餘地。而第三人施作結果有無
      瑕疵或損害，依約且依法更與泉安公司、萬裕公司暨負履
      約保證責任之被上訴人無涉。
（四）上訴人與泉安公司、萬裕公司簽立之【終止協議書】就系
      爭工程瑕疵修繕費用之認定及理賠給付過程約定為『系爭
      工程瑕疵經台灣省土木技師公會鑑定認定修繕費用後，先
      以保留款扣抵，不足，再以履約保證金扣抵，不足，再由
      承包商萬裕公司補足差額』，並且依上【終止協議書】之
      約定，若該工程瑕疵修繕費用已被滿足，則上訴人即同意
      返還該保留款、履約保證金。本件上訴人業已返還系爭保
      留款，該工程瑕疵之結算及賠償程序顯已完結，上訴人自
      無再就履約保證金請求權利之理。
（五）另被上訴人所出具「履約保證金保證書」所擔保之責任，
      業因【終止協議書】約定由萬裕公司依約出具「保固保證
      保險單」所取代，縱日後就系爭工程因瑕疵有致損害之發
      生，上訴人亦僅能就上開「保固保證保險單」主張權利。
      ，因此，上訴人執上揭瑕疵損害請求被上訴人履行履約保
      證義務，顯屬無據。
（六）又依【終止協議書】第3條第3款之約定，上訴人欲主張承
      包商萬裕公司承作工程有瑕疵，須先踐行送請「台灣省土
      木技師公會」鑑定之程序，經該公會鑑定結果，認定確有
      瑕疵且有修補之必要，始得請求賠償費用。惟據上訴人於
      92年5月28日寄發予被上訴人之函稱：「唯因臺灣省土木
      技師公會漏未鑑定部分：（一）基礎版滲水瑕疵改善工程
      ，20,603,061元。（二）東北角連續壁滲水緊急搶修工程
      720,000元」等語，上訴人顯已自認就本件起訴請求部分
      ，並未踐行送請「台灣省土木技師公會」鑑定程序，實體
      上實不容由上訴人單方面判定上揭瑕疵確實存否、瑕疵責
      任歸屬、有無修補必要暨修補合理費用等要項，因此，上
      訴人率爾提起本件訴訟，即與其先前簽立之終止協議條款
      相違，洵屬無據。
（七）依【終止協議書】之約定，上訴人應先就應給付萬裕公司
      之本工程保留款或其他款項中扣除而有不足後，始得主張
      自履約保證金中扣抵之。上訴人應給付予萬裕公司之保留
      款尚有6,800餘萬元，足敷本件上訴人請求之數額。上訴
      人不依約循例自工程保留款扣款方式處理，逕自請求被上
      訴人履行履約保證義務，於法實有未合。再者，上訴人所
      主張之「東北角連續壁滲水緊急搶修工程」重大瑕疵改善
      工程，與前【終止協議書】所定，已經土木技師公會鑑定
      關於（東北角）連續壁滲水之瑕疵予以認定並予以核計扣
      款，因而，上訴人請求「東北角連續壁滲水緊急搶修工程
      」之工程款，即屬重複請求萬裕公司負責任，而有違上開
      協議書之約定，自屬無理由等語，資為抗辯。
（八）於本院聲明：上訴駁回。
三、兩造不爭執之事實：
（一）訴外人泉安公司、中興電工機械股份有限公司、承安實業
      股份有限公司、開立工程股份有限公司、漢偉股份有限公
      司於82年4月27日共同承造上訴人台南市政府「台南市○
      ○道六』海安路拓寬及地下街、地下停車場新建工程」，
      泉安公司負責上開工程中之土木建築部分，並由萬裕公司
      擔任連帶保證人，被上訴人（原名泛亞銀行）儲蓄部則提
      供履約保證，泛亞商業銀行儲蓄部並於82年4月14日出具
      【履約保證金保證書】，約定履約保證金為251,083,051
      元（土木建築241,382,229元、消防工程9,700,822元），
      履約保證內容為：「承包商與定作人簽訂上項合約後，承
      包商如未依工程合約書之約定履行合約時，致使定作人蒙
      受損失，本行均負賠償之責，且一經定作人依法解約重新
      發包或由其自辦，結算所有損失書面通知本行後，當即於
      前項保證金額內憑定作人所提有關損失憑證撥付賠償，決
      不推委拖延。定作人得自行處理，無需經過任何法律或行
      政程序，本行亦絕不提出任何異議，並願放棄民法第745
      條所規定之先訴抗辯權」（第二條）、「本行絕不因任何
      原因，對定作人逕行行使抵銷權」（第三條）、「本保證
      書有效期限為自簽訂上述工程合約之日起至工程全部竣工
      ，經定作人驗收合格並經有關機關核准之日止或由定作人
      通知本行解除保證責任時為止」。
（二）嗣泉安公司於86年間因財務困難無法繼續履行工程合約，
      經上訴人、被上訴人及萬裕公司共同協議，由萬裕公司承
      接後續工程，被上訴人即當時之泛亞商業銀行股份有限公
      司儲蓄部亦繼續為萬裕公司擔任履約保證銀行，上訴人與
      被上訴人、訴外人泉安公司、萬裕公司並於86年3月12日
      簽訂【台南市○○道六』海安路拓寬地下街、地下停車場
      新建土木、建築工程履約協議書】。又泛亞銀行儲蓄部之
      上開履約保證業務，其後由泛亞銀行忠孝分公司承接，泛
      亞銀行忠孝分公司嗣又更名為寶華商業銀行股份有限公司
      忠孝分公司。
（三）上訴人於89年9月間，曾與訴外人泉安公司、萬裕公司簽
      訂【終止協議書】，雙方針對86年3月13日就台南市○○
      路拓寬地下街、地下停車場新建工程所簽署之【台南市○
      ○道六』海安路拓寬地下街、地下停車場新建土木、建築
      工程履約協議書」及「台南市○○道六』海安路拓寬及地
      下街、地下停車場新建工程合約】終止合約，簽訂書面之
      【終止協議書】，並就雙方終止契約當時及其後之權利義
      務為約定。
（四）上訴人之「台南市○○道六』海安路拓寬及地下街、地下
      停車場新建工程」，分別於90年、91年間就其中「基礎版
      滲水瑕疵改善工程」、「東北角連續壁滲水」等二項工程
      ，重新發包由訴外人尚禹營造股份有限公司（下簡稱尚禹
      公司）施作，計分別支出費用17,917,575元、相關保險費
      、品管費、管理費及利潤計2,685,486元及720,000元。
（五）另上訴人與訴外人萬裕公司、正道工業有限公司、台灣省
      土木技師公會分別於89年12月6日及89年12月11日就台南
      市○○路地○街暨地下停車場工程進行點交；於89年12月
      11日召開「海安路地下街工程終止契約結算點交協調會」
      ；復於90年1月5日召開「海安路地下街暨地下停車場工程
      結算點交相關事宜會議」；由原「台南市○○道六』海安
      路拓寬及地下街、地下停車場新建工程」之施作廠商即訴
      外人萬裕營造工程股份有限公司將上開工程點交予ＢＯＴ
      廠商正道工業有限公司，並就點交事務為約定。
（六）上訴人於90年1月間與泉安公司、萬裕公司結算「台南市
      ○○道六』海安路拓寬及地下街、地下停車場新建工程」
      土木建築部分之工程保留款，扣除工程瑕疵扣款等，已由
      萬裕公司領取工程保留款68,259,858元。
（七）以上事實，並有台南市○○道六」海安路拓寬及地下街、
      地下停車場新建工程合約書一份（見原審補字卷第9-14頁
      ）、工程標單一份（見原審補字卷第14-16頁）、履約保
      證金保證書一份（見原審補字卷第17頁）、台南市○○道
      六」海安路拓寬地下街、地下停車場新建土木、建築工程
      履約協議書一份（見原審補字卷第18頁）、工程結算驗收
      證明書二份（見原審補卷第19頁）、台南市政府營繕工程
      結算明細表二份在卷為證（見原審補字卷第20-23頁）、
      公司變更登記表（見原審卷第24-25頁）、終止協議書（
      見原審卷第44-49頁）、現場點交紀錄（89年12月6日、89
      年12月11日）、終止契約結算點交協調會議紀錄、結算點
      交相關事宜會議紀錄（見原審卷第180-191頁）、台南市
      政府公文簽辦單、台南市政府粘貼憑證用紙及二聯式統一
      發票（見原審卷第117-118頁）【以上皆影本】在卷可稽
      ，自可信為真實。
四、至上訴人主張被上訴人應依履約保證金保證書之約定給付21
    ,323,061元及法定遲延利息，則為被上訴人所否認，並以前
    開等詞置辯。是本件應審究者為被上訴人就上開金額是否須
    負履約保證責任？經查：
(一)、依兩造所不爭執之履約保證金保證書，其約定之內容為：「
    承包商與定作人簽訂上項合約後，承包商如未依工程合約書
    之約定履行合約時，致使定作人（即上訴人）蒙受損失，本
    行（即被上訴人）均負賠償之責，且一經定作人依法解約重
    新發包或由其自辦，結算所有損失書面通知本行後，當即於
    前項保證金額內憑定作人所提有關損失憑證撥付賠償，決不
    推委拖延。定作人得自行處理，無需經過任何法律或行政程
    序，本行亦絕不提出任何異議，並願放棄民法第七四五條所
    規定之先訴抗辯權」（第二條）、「本行絕不因任何原因，
    對定作人逕行行使抵銷權」（第三條）、「本保證書有效期
    限為自簽訂上述工程合約之日起至工程全部竣工，經定作人
    驗收合格並經有關機關核准之日止或由定作人通知本行解除
    保證責任時為止」（第五條）。又上訴人與被上訴人、訴外
    人泉安公司、萬裕公司另於86年3月12日所簽訂之【台南市
    ○○道六』海安路拓寬地下街、地下停車場新建土木、建築
    工程履約協議書】其內容，並未就被上訴人之履約保證責任
    有所變更，即被上訴人亦係延續上開履約保證金保證書之保
    證責任。
(二)、又據行政院暨所屬各機關營繕工程招標注意事項第十五項規
    定「廠商得標訂約時，應提供之履約保證金，以不低於決標
    價百分之十為原則」；「履約保證金…應由廠商以現金、公
    債、定期存款單、票據、儲蓄券為之，或取具金融機構之書
    面保證…」等語以觀，所謂「履約保證金」係指營造商（指
    訴外人泉安公司等）向業主（指上訴人）承包工程後，於訂
    約之初即應向業主繳納一定金額以為履行契約之擔保，該保
    證金原係以現款繳納存放在業主處，如營造商未能提出現款
    之保證金，亦可以銀行出具之書面保證代之，即係代替營造
    商所提現款，故「履約保證金」書面保證之性質本係代替履
    約保證金現金提出，其目的固與保證金相同。然泉安公司、
    萬裕公司與上訴人訂立工程合約時，所以約定應由泉安公司
    、萬裕公司交履約保證金，目的即在擔保泉安公司、萬裕公
    司之履行契約，亦即為恐日後因泉安公司、萬裕公司無資力
    等，使上訴人之求償發生困難，乃以訂定要物契約（履約保
    證金）為擔保方式，於日後泉安公司、萬裕公司應負賠償責
    任時，得優先就此保證金取償。然此一要物性，於經被上訴
    人同意以保證書代替後，即不再具備，事實上亦無此實益，
    蓋被上訴人為銀行，一般而言，不會發生日後資力不足而求
    償困難之問題。並且，即使由泉安公司、萬裕公司交付履約
    保證金，亦必須於泉安公司、萬裕公司依約應負賠償責任時
    ，上訴人始得終局保有該保證金之利益，如泉安公司、萬裕
    公司不必負賠償責任或所負之賠償責任較保證金為低，上訴
    人應返還予泉安公司、萬裕公司。同理，由被上訴人出具保
    證書以代替泉安公司、萬裕公司繳交保證金之情形，亦無不
    同，亦即上訴人依系爭保證書請求被上訴人給付系爭保證金
　  時，固不必證明泉安公司、萬裕公司應賠償之金額如何，有
    異於一般之保證契約，但仍應證明泉安公司、萬裕公司有前
    開履約保證金保證書第二條約定之事實致上訴人蒙受損害時
    ，上訴人始得請求被上訴人履行責任而交付保證金，此觀系
    爭履約保證金保證書第二條之約款即明。況系爭履約保證金
    保證書並未約定，無論所保證標的之事實條件是否成就或有
    否其他糾葛情事，被上訴人即無條件逕行履行保證責任，實
    難認履約保證金保證僅係單純付款承諾。是上訴人此部分之
    抗辯尚非可採。而上開履約保證金保證書內容，既明定就承
    包商（即訴外人泉安公司、萬裕公司）未依合約履行，造成
    定作人（即上訴人）損失，負賠償之責，且保證之賠償範圍
    包括解約後重新發包或自辦之損失等語，則被上訴人所出具
    之上開履約保證金保證書，顯係就訴外人泉安營造事業有限
    公司、萬裕營造工程股份有限公司所承攬之上開工程，於訴
    外人泉安公司、萬裕公司有不履行契約或不依約履行時，充
    作損害賠償違約金擔保之性質；系爭保證書第二點既已明白
    約定，以承包商如未依工程合約書之約定履行合約時，致使
    上訴人蒙受損失之事實發生，為被上訴人給付系爭保證金之
    條件，亦即在上開事實發生後，被上訴人始應於接獲上訴人
    書面通知後，於前項保證金額度內，撥付賠償，而非不待該
    事實之發生，上訴人即有此請求權。又上開履約保證金保證
    書明定被上訴人放棄民法第745條規定之先訴抗辯權，亦如
    前述；該契約既明定擔保人放棄民法保證乙節所規定之先訴
    抗辯權，收受該履約保證金保證書之上訴人亦未就上開履約
    保證金保證書所載內容為反對，且履約保證之內容，又係擔
    保訴外人即主債務人泉安公司、萬裕公司不履行工程契約或
    不依約履行時，作為擔保損害賠償之用，則兩造當事人就上
    開履約保證金保證書係成立民法所規定之保證契約，兩造間
    就上開履約保證金保證書，係作為擔保訴外人泉安公司、萬
    裕公司於不履行或不依約履行所造成對上訴人所負之損害賠
    償責任之意思表示，已經有所合致；故上開履約保證金保證
    書，其法律上性質，係屬就承攬契約不履行或不依約履行造
    成損害為保證，自可據以認定。
(三)、再者，依我國金融機構就政府興建採購工程與承攬廠商間，
    所簽發保證金之種類主要有（一）履約保證金、（二）預付
    款還款保證、（三）保固保證金等。而所謂「履約保證金」
    者，係保證廠商依契約規定履約之用；所謂「保固保證金」
    者，則指保證廠商履行保固責任之用，二者意義殊不相容。
    此由行政院公共工程委員會依政府採購法第30條第3項所制
    定之「押標金保證金暨其他擔保作業辦法」第8條第1款及第
    3款之規定甚明。故一般金融實務，履約保證金之保證內容
    ，通常僅指狹義之依約履行興建施工義務，並不包含保證廠
    商履行標的物之瑕疵保固責任在內。本件系爭履約保證金僅
    指狹義之依約履行興建施工之「履約保證」義務而不及於「
    保固保證義務」，此由上訴人於89年9月間，與訴外人泉安
    公司、萬裕公司所簽訂【終止協議書】第5條約定關於履約
    保證金約定：「乙方為履約原合約之本工程所提供之履約保
    證金新台幣貳億伍仟壹佰零捌萬參仟零伍拾壹元整，於雙方
    依第三、四條辦理結算扣款後，如有剩餘，甲方同意返還乙
    方。如有不足，乙方應於甲方書面通知後七日內補足差額。
    」；另於同【終止協議書】第2款約定，訴外人泉安公司、
    萬裕公司於原合約終止日起三年內，就原合約之工作負瑕疵
    擔保責任應另提出瑕疵擔保保證金（即保固保證金）4,350
    萬元，訴外人泉安公司、萬裕公司依該約定提出富邦產物保
    險股份有限公司【工程保固保證保險單】（該保險單是否真
    正為另一問題）益可明證，蓋倘系爭履約保證金係包括承包
    商之保固瑕疵擔保責任，以該履約保證金保證書額度高達25
    1,083,051元，何須約定於結算後發還，另為保固保證金4,3
    50萬元之約定，是被上訴人抗辯履約保證金保證書係保證訴
    外人泉安公司、萬裕公司依契約規定履約之用，而非保證廠
    商履行保固責任之用乙節，應可採信。
(四)、上訴人主張被上訴人應負履約保證責任，固提出台南市○○
    道六」海安路拓寬及地下街、地下停車場新建工程合約、履
    約保證金保證書、台南市○○道六」海安路拓寬地下街、地
    下停車場新建土木、建築工程履約協議書、工程結算驗收證
    明書影本、台南市政府營繕工程結算明細表為據，而請求被
    上訴人應給付上訴人因重新發包基礎版滲水瑕疵改善工程、
    東北角連續壁滲水等二項工程所支出之費用。然查，上訴人
    既於89年9月，與訴外人即系爭履約保證之被保證人訴外人
    泉安公司、萬裕公司訂定【終止協議書】，約定終止系爭新
    建工程合約所訂立之台南市○○道六」海安路拓寬及地下街
    、地下停車場新建工程合約、台南市○○道六」海安路拓寬
    地下街、地下停車場新建土木、建築工程履約協議書，此有
    兩造所不爭執之【終止協議書】在卷可按。而依上開【終止
    協議書】第3條工程結算約定內容所載：「(一)、工期遲延之
    罰款：1.依中華民國仲裁協會八十八年商仲聲受字第六一號
    仲裁判斷書，乙方工期逾期六十七天，概算逾期罰款約為三
    千六百萬元（註：每日逾期罰款按萬分之二點五之比例，以
    結算之總金額計算之）。乙方同意甲方得自應給付乙方之本
    工程保留款或其他款項扣除上述款項。2.民國八十八年四月
    一日起至八十九年五月七日止之第一、二次新增變更設計所
    增加之工期計算，如雙方認知有所差異時，雙方應提供相關
    資料委由台灣省土木技師公會認定之。如經上開公會認定乙
    方施工遲延及應給付之罰款計算比例，雙方同意依該公會認
    定方式計算罰款，乙方同意甲方得自應給付乙方之本工程保
    留款或其他款項中扣除上述款項。(二)、已施作工程之數量：
    乙方就本工程已施作部分之數量，雙方同意委由台灣省土木
    技師公會依設計圖及施工圖計算之，並以該公會核算之數量
    ，依原合約第二十一條規定之合約單價核實給付工程款予乙
    方。(三)本工程之瑕疵：關於本工程已施作部分之瑕疵，雙方
    同意由台灣省土木技師公會鑑定之。若經由台灣省土木技師
    公會鑑定結果，認定有瑕疵且有修補之必要，則乙方同意該
    鑑定所認定之修繕費用，並由甲方自應給付乙方之本工程保
    留款或其他款項中扣除之。(四)本協議書簽訂後，雙方應即委
    請台灣省土木技師公會依本條前三項規定辦理之，委託鑑定
    或核算之費用均由乙方負擔。」，依據上開約定，上訴人與
    訴外人泉安公司、萬裕公司間已完成系爭工程之結算，包括
    應給付工程款及應扣款之核算，及已施作工程之瑕疵，亦委
    由台灣省土木技師公會鑑定，鑑定應修補之瑕疵，其修繕費
    用由上訴人應給付之工程款中扣除。又依第4條工程結餘款
    項約定內容則明載：「(一)本工程之保留款，於扣除第三條第
    (一)、(三)項之逾期罰款及工程瑕疵扣款後，如有剩餘，甲方應
    給付乙方剩餘款項，並以書面通知乙方領款。(二)如前項逾期
    罰款及工程瑕疵款超過甲方應給付乙方之款項時，甲方得自
    履約保證金中扣除之」。至履約保證金則於該【終止協議書
    】第5條明定：「乙方為履約原合約之本工程所提供之履約
    保證金二億五千一百零八萬三千零五十一元整，於雙方依第
    三、四條辦理結算扣款後，如有剩餘，甲方同意返還乙方。
    如有不足，乙方應於甲方書面通知後七日內補足差額。」；
    依據上開約定，訴外人萬裕公司、泉安公司之工程款，於扣
    除瑕疵扣款及工期遲延扣款後，如有不足，應由上訴人自訴
    外人萬裕公司、泉安公司所提保證金中扣抵，如履約保證金
    不足，訴外人萬裕公司、泉安公司應補足，如工程款尚有剩
    餘，則由訴外人萬裕公司、泉安公司領取；而上開終止協議
    書第5條所約定之履約保證251,083,051元整，即係被上訴人
    所提供履約保證金保證書所載履約保證金額，而結算之後，
    尚有結餘工程款68,259,858元，已由萬裕公司領取，則為兩
    造所不爭執之事實，並經證人即上訴人職員陳銘輝、黃竹芳
    於原審證述在卷（見原審卷第168-174頁），則依據上開約
    定內容及證人所述之內容參互以觀，上訴人與訴外人即被上
    訴人履約保證之被保證人萬裕公司、泉安公司就其所承攬之
    上開工程已經完成結算，就上開工程之瑕疵損賠部分，已經
    由上訴人自訴外人萬裕公司、泉安公司應領取之工程款扣除
    ，且因工程款尚超過應扣除款，故由訴外人萬裕公司領取剩
    餘之工程款；顯然上訴人與訴外人萬裕公司間就被上訴人所
    履約保證之債務，已經完成結算，該主債務已經扣款清償完
    畢，主債務既已消滅，保證債務即亦無從發生，因此，被上
    訴人已毋庸再負保證責任。
(五)、上訴人雖又主張依【終止協議書】第二條第三款約定：乙方
    （指萬裕公司）就原合約之工作負瑕疵擔保責任，包括「台
    南市○○路地○街、地下停車場未完成結構體及已完成結構
    體部分瑕疵改善工程變更設計追加工程」中之「已完成結構
    體部分瑕疵改善」部分及「台南市○○路地○街連續壁東北
    角滲水破損緊急搶修工程」全部工程，而上訴人與萬裕公司
    、泉安公司簽訂【終止協議書】時，已經發現系爭工程計有
    （１）連續壁滲漏、（２）中間樁貫樑及（３）大梁蜂窩滲
    水等三項瑕疵，經共同協議，原則上就已完成工作仍依原工
    程合約第18條由萬裕公司、泉安公司共同負保固責任，至上
    述三項瑕疵則委由台灣省土木技師公會鑑定直接扣款，且為
    免事後責任難以釐清再生爭執，明定該二公司不再就該三項
    瑕疵另負瑕疵擔保責任，嗣於保固期限內，系爭工程又發生
    （１）基礎版滲水及（２）東北角連續壁滲水等二項瑕疵，
    則萬裕公司、泉安公司仍須就已完成工作負瑕疵擔保責任，
    故上開二項工程之重新發包之費用，自仍應由被上訴人負擔
    保責任云云等語。然依據【終止協議書】第二條約定：「（
    三）本協議書雖已規定對乙方之現有工作瑕疵予以扣款，乙
    方仍應於原合約終止日起三年內，就原合約之工作負瑕疵擔
    保責任。但乙方依本協議書已遭扣款者，甲方不得重複要求
    乙方負瑕疵擔保責任。乙方應依政府採購法第三十條第二項
    規定之保證金諸方式中擇一而為此瑕疵擔保保證金之繳納。
    前述乙方之瑕疵擔保保證金金額為新台幣肆仟參佰伍拾萬元
    整，應於本約第三條工程結算完後四十五天內繳納予甲方。
    惟乙方若能取得依本協議書第六條接續乙方施工之第三人之
    書面擔保，此第三人願對乙方本工程施工之瑕疵負全部責任
    者，則乙方得免本條之瑕疵擔保責任。」；依據上開約定，
    有關原工作之瑕疵擔保責任，雖仍約定由訴外人萬裕公司負
    瑕疵擔保責任，但萬裕公司得繳納現金4,350萬元作為瑕疵
    擔保保證金，亦可依據其他之保證金繳納方式為之；而訴外
    人萬裕公司即於90年1月繳交由富邦保險股份有限公司簽具
    面額4,350萬元之「工程保固保證保險單」予上訴人，而上
    訴人依此即將應給付予訴外人萬裕公司之工程款4,350萬元
    通知萬裕公司領取之事實，已據證人陳銘輝、黃竹芳證述在
    卷（見原審卷第168-174頁），亦為兩造所不爭執；故就原
    有工程瑕疵責任部分，訴外人萬裕公司已與上訴人成立新之
    擔保合意，即由訴外人萬裕公司另提供保固保證金予上訴人
    ，而免除被上訴人之擔保責任，否則訴外人萬裕營造工程股
    份有限公司何須另外繳交第三人富邦保險股份有限公司之保
    險單，並結算原來之瑕疵扣款；因此，終止協議書第二條所
    約定之原合約之工作負瑕疵擔保責任部分，已非被上訴人應
    負之履約擔保範圍，可資確定；況且上訴人主張之（１）基
    礎版滲水改善工程及（２）東北角連續壁滲水等二項工程結
    構體，原來即屬上述上訴人與訴外人萬裕公司約定應由台灣
    省土木技師公會鑑定之範圍，而台灣省土木技師公會因漏未
    鑑定，上訴人已對台灣省土木技師公會鑑定之土木技師提出
    損害賠償訴訟之事實，已據證人陳銘輝證述在卷，故上開（
    １）基礎版滲水改善工程及（２）東北角連續壁滲水等二項
    ，原即屬工程結算時扣除工程款之部分；上訴人以（１）基
    礎版滲水及（２）東北角連續壁滲水等二項瑕疵，屬終止協
    議書第二條（三）所約定之瑕疵，而請求被上訴人負履約擔
    保責任，即亦無所據。
(六)、此外，上訴人與訴外人萬裕公司、正道工業有限公司、台灣
    省土木技師公會分別於86年12月6日、89年12月11日就台南
    市○○路地○街暨地下停車場工程進行點交，於89年12月11
    日召開「海安路地下街工程終止契約結算點交協調會」，由
    「台南市○○道六』海安路拓寬及地下街、地下停車場新建
    工程」之施作廠商即訴外人萬裕公司將上開工程點交予ＢＯ
    Ｔ廠商正道工業有限公司，並就點交事務為約定，而其中89
    年12月11日所舉行之海安路地下街工程終止契約結算點交協
    調會，更約定點交之結果其瑕疵部分，正道工業有限公司願
    意承受，有上訴人所提出89年12月11日「海安路地下街工程
    終止契約結算點交協調會」紀錄在卷可稽。而依據上訴人之
    陳述，（１）基礎版滲水及（２）東北角連續壁滲水等二項
    工程瑕疵，其中連續壁東北角滲水部分係於90年9月4日發生
    ，再於90年5月8日完成驗收付款，基礎版滲水部分則至91年
    2月28日始經尚禹營造股份有限公司告知等語；該瑕疵均係
    發生於上開89年12月11日「海安路地下街工程終止契約結算
    點交協調會」之後，該工程之瑕疵亦已由訴外人正道工業有
    限公司承受，則上訴人尚以訴外人萬裕公司應負責上開瑕疵
    ，而請求被上訴人負履約保證責任，亦無所據。雖上訴人復
    主張系爭履約保證金保證書第5條約定，保證書有效期限係
    自簽訂上述工程合約之日起，至工程全部竣工、經定作人驗
    收合格並經有關機關核准之日止，或由定作人通知本行（被
    上訴人）解除本保證責任時止，被上訴人既未經通知解除本
    保證責任，自不能免責云云。但履約保證金保證書保證責任
    係保證訴外人泉安公司、萬裕公司依契約規定履約之用，而
    非保證廠商履行保固責任之用，其法律上性質，係屬就承攬
    契約不履行或不依約履行造成損害為保證，已如前述，且上
    訴人與應提供保證金之萬裕公司、泉安公司另於【終止協議
    書】中特別約定上訴人同意系爭工程款瑕疵修費用之認定及
    理賠給付過程經雙方約定為「就系爭工程瑕疵經台灣省土木
    技師公會鑑定認定修繕費用後，先以保留款扣抵，不足，再
    以履約保證金扣抵，不足，再由承包商萬裕公司補足差額，
    自應依其特別約定。而系爭履約保證金所擔保之責任業已由
    契約約定之「土木技師公會」鑑定確認賠償範圍及數額後以
    萬裕公司之工程保留款內扣除完成工程結算而消滅，此由【
    終止協議書】第5條之約定，上訴人依扣抵結算之結果，原
    應返還萬裕公司、泉安公司之履約保證金，益證被上訴人之
    履約保證責任已不存在。且系爭「履約保證金保證書」所擔
    保之責任亦已由事後萬裕公司依終止合約書所出具之「保固
    保證保險單」所取代，再者，嗣系爭工程之瑕疵擔保責任，
    亦由上訴人與萬裕公司、接手廠商正道工業有限公司於89年
    12月11日協調會中協議由「正道工業有限公司概括承受」；
    準此，萬裕公司自不再負有不履約之賠償責任，上訴人更無
    再行以履約保證金保證書要求被上訴人給付起訴金額之理，
    上訴人此部分之抗辯，實無足取。
(七)、至於上訴人主張訴外人萬裕公司所繳交富邦保險股份有限公
    司之「工程保固保證保險單」，事後該工程保固保證保險單
    經發現係偽造，經台灣台南地方法院檢察署對相關涉案人提
    起公訴，由原審法院院九十二年度訴字第八八０號刑事案件
    審理中等語。然該部分係屬上訴人與訴外人萬裕公司就終止
    協議書第二條所約定契約之履行爭議或有無侵權行為損害賠
    償之問題，不影響原有瑕疵已經扣款結算終結之事實，要與
    本件請求被上訴人負履約保證責任無關。
五、綜上所述，本件被上訴人應負履約保證之主債務，既已經上
    訴人與主債務人即訴外人萬裕公司結算而消滅，被上訴人之
    保證債務即已無發生，從而，上訴人依據履約保證之法律關
    係，請求被上訴人應給付（１）基礎版滲水改善工程及（２
    ）東北角連續壁滲水等二項工程重新發包支出之費用計21,3
    23,061元及法定遲延利息，即無所據，不應准許。其假執行
    之聲請亦失所附麗，應併予駁回。原審為上訴人敗訴之判決
    ，並駁回其假執行之聲請，並無不合。上訴意旨指摘原判決
    不當，求予廢棄改判，為無理由，應予駁回。本院既認被上
    訴人保證債務並未發生，則被上訴人抗辯上訴人之請求已罹
    於時效部分，即毋庸論究，併此敘明。
六、本件事證已臻明確，兩造其餘攻擊防禦方法及舉證，核與判
    決結果無影響，爰不一一論述，附此敘明。
七、據上論結，本件上訴為無理由，依民事訴訟法第449條第1項
    、第78條，判決如主文。
中　　華　　民　　國　　94　　年　　7　　月　　 5 　　日
　　　　　　　　　民事第二庭      審判長法　官  吳志誠
　　　　　　　　　　　　　　　　        法　官  楊省三
　　　　　　　　　　　　　　　　        法　官  李素靖
上為正本係照原本作成。
如對本判決上訴，須於判決送達後20日內向本院提出上訴狀，未
表明上訴理由者，應於上訴後20日內，向本院提出理由書（須附
繕本）。
中　　華　　民　　國　　94　　年　　7　　月　　 7 　　日
                                        書記官　林鈴香
                                                    Ｊ
